【裁判字號】    96,訴,627
【裁判日期】    970130
【裁判案由】    殺人未遂
【裁判全文】
臺灣宜蘭地方法院刑事判決               96年度訴字第627號
公  訴  人  臺灣宜蘭地方法院檢察署檢察官
被      告  丁○○
選任辯護人  吳振東律師
上列被告因殺人未遂案件，經檢察官提起公訴（96年度偵字第28
49號），本院判決如下：
    主  文
丁○○無罪。
    理  由
一、公訴意旨略以：被告丁○○與甲○○間有債務糾紛，於民國
    96 年7月11日晚間，甲○○持西瓜刀1把與其友人乙○○前
    往被告位於宜蘭縣宜蘭市○○路49巷3弄18號住處欲催討債
    務，甲○○與乙○○抵達被告住處後，因與被告發生口角衝
    突，甲○○便持上開西瓜刀、乙○○則持來路不詳之鋁棒1
    支，自被告上開住處由後追逐手持水果刀1把之被告，迨於
    同日晚間10時15分許追逐至宜蘭縣宜蘭市農民生鮮超市前時
    ，雙方即持上開刀械、鋁棒互擊。被告對於持刀向人體之頭
    、頸要害部位攻擊時，將可能危及人之生命當可預見，然因
    當時在人數及兇器均處於劣勢之情狀下，為排除甲○○持西
    瓜刀對其攻擊之現實不法侵害，竟基於殺人之犯意，以過當
    防衛之方式，持水果刀刺向甲○○之頸部，致甲○○頸部受
    有2公分之穿刺傷，且傷口深及脊髓4至5公分之傷害，經送
    醫急救後悻免於死。嗣經警據報前往處理，始於96年7月12
    日上午9時30分，在上開被告住處查獲被告，並扣得水果刀
    刀鞘1 支及西瓜刀1把，因認被告涉犯刑法第271條第2項、
    第1項之殺人未遂罪嫌等語。
二、公訴人認被告涉犯殺人未遂罪嫌，無非係以證人甲○○、乙○○及丙○○（宜蘭縣宜蘭市農民生鮮超市員工）偵查中結
    證之證述、農民生鮮超市監視錄影帶翻拍照片6幀、被告丟
    棄水果刀地點照片2幀、證人甲○○至行政院衛生署宜蘭醫
    院就診之病患就醫摘要回覆單、急診病歷及行政院退除役官
    兵輔導委員會台北榮民總醫院96年9月13日北總企字第09600
    17999號函文等為其論據。訊據被告固坦承於96年7月11日晚
    間10時15分許，在農民生鮮超市前以其所持之水果刀刺向甲○○之頸部，致甲○○頸部受有2公分之穿刺傷，且傷口深
    及脊髓4至5公分之傷害，惟矢口否認有何殺人犯意，辯稱：
    伊當晚因心情低落，以其所有之水果刀自殘割傷其左手前臂
    欲入內休息時，見1部自小客車停放於其住處門口，隨後甲○○與乙○○即分持西瓜刀1把及鋁棒1支朝其砍殺、毆打，
    伊不敵對方人數及器械上之優勢，即往農民生鮮超市方向逃
    跑，甲○○與乙○○則在後緊追，雙方追逐至農民生鮮超市
    門口後，因甲○○與乙○○仍分以所持之西瓜刀、鋁棒砍殺
    及毆打伊，伊為求自保，乃以所持之水果刀刺向甲○○之頸
    部1次，伊見甲○○倒地不起，即於掙脫乙○○之拉扯後逃
    離現場，伊並無殺人犯意，且係出於自衛等語。
三、按不能證明被告犯罪或其行為不罰者，應諭知無罪之判決，
    刑事訴訟法第301條第1項定有明文。又「對於現在不法之侵
    害，而出於防衛自己或他人之行為，不罰。」，刑法第23條
    前段亦有明文。再刑法上之正當防衛，祇以基於排除現在不
    法之侵害為已足，防衛過當，指防衛行為是否超越必要之程
    度，須就實施之情節而為判斷，即應就不法侵害者之攻擊方
    法與其緩急情勢，由客觀上審察防衛權利者之反擊行為，是
    否出於必要以定之，最高法院著有63年台上字第2104號判例
    可資參照。
四、經查：
  (一)甲○○、乙○○前於96年7月11日晚間，因催討債務前往被
    告住處，因雙方發生爭執，甲○○手持西瓜刀、乙○○手持
    鋁棒攻擊被告，被告手持水果刀還擊，被告嗣後遭甲○○、
    乙○○追至農民生鮮超市，於衝突過程中，被告以其所持之
    水果刀刺向甲○○之頸部等情，此據證人甲○○、乙○○於
    偵查及本院審理中證述綦詳，並有農民生鮮超市監視錄影帶
    翻拍照片6幀在卷可佐（見警卷第12至14頁）。而甲○○頸
    部因此受有2公分之穿刺傷，且傷口深及脊髓4至5公分之傷
    害，且一度情勢危急成休克狀態，復有行政院衛生署宜蘭醫
    院病患就醫摘要回覆單、急診病歷、病危通知單在卷可稽（
    見偵卷2849號第72、73、53之4頁），堪認屬實。甲○○雖
    受有上開傷害，然其所受傷害究係被告基於殺人犯意或傷害
    犯意所致，或係被告出於正當防衛之結果，又是否防衛過當
    ，即有究明之必要。
  (二)被告雖辯稱因遭甲○○及乙○○分持西瓜刀及鋁棒追殺，基
    於自衛不得已而刺傷告訴人甲○○，伊並無殺人犯意云云，
    然被告於偵查中既已供承其知悉以尖刀刺向人體之頭、頸及
    脊椎要害部位有可能致人死亡（見偵卷2849號第94頁），佐
    以被告係持尖銳之水果刀刺向屬人體要害之頸部位置，且其
    使用之力道足致傷口深及脊髓達4至5公分，以被告受有前開
    重創等情以觀，堪認被告當時有殺人之犯意甚明，是被告上
    開所辯，洵非可採。
  (三)被告辯稱事發當晚伊往農民生鮮超市方向逃跑，甲○○與證
    人乙○○則分持西瓜刀1把及鋁棒1支在後緊追，雙方追逐至
    農民生鮮超市門口後，其2人分以所持之西瓜刀、鋁棒砍殺
    及毆打伊等情，核與目擊證人即上開農民生鮮超市員工丙○○於偵查及審理中結證：事發當晚伊在超市門口看到穿紅衣
    之人（即被告）要走進超市，隨即有2人分持長刀及鋁棒趨
    前追打該穿紅衣之人等語（見偵卷2849號第93頁，本院卷第
    55頁），及證人甲○○、乙○○於偵查及本院審理中結稱：
    事發當晚係其2人由被告住處追逐被告至上開農民生鮮超市
    ，且其2人曾在該超市前分持西瓜刀及鋁棒與被告互擊等語
    相符。（見偵卷2849 號第95頁，本院卷第64、66頁），復
    有事發當晚前開農民生鮮超市監視錄影帶翻拍照片6幀在卷
    可稽，足見事發當晚被告確係遭甲○○、乙○○分持西瓜刀
    1把、鋁棒1支自後追逐至農民生鮮超市無疑。證人甲○○、
    乙○○於本院中雖證稱：其2人至被告家中係欲找尋被告商
    討債務事宜，因證人甲○○曾與被告發生爭執，故證人甲○○所攜之西瓜刀除欲返原主外亦兼為自保用，然被告一見其
    2人後，即以所持之水果刀刺傷甲○○之後腦並逃往農民生
    鮮超市，其2人始自後追逐欲執被告報警處理等語，惟證人
    甲○○後腦所受傷害縱認確係被告所為，然其2人於偵查及
    本院審理中既均不否認於被告住處與被告發生衝突後，被告
    即逃往農民生鮮超市方向，甲○○、乙○○竟自後分持西瓜
    刀1把及鋁棒1支自被告住處一路追逐，於被告至一般公眾可
    自由進出且尚於營業時間之超市後，於眾目睽睽下進而以上
    開足致人死命之西瓜刀及鋁棒前後包夾砍毆被告，堪認被告
    所辯斯時確係遭受甲○○及乙○○之現時不法侵害等語，洵
    屬信而有徵，是被告所辯刺傷甲○○係基於正當防衛等語，
    應堪採信
  (四)再予審究者厥為被告之防衛行為是否過當。證人甲○○雖於
    本院審理中證稱：伊所持之西瓜刀雖曾砍中被告，但因西瓜
    刀很鈍，被告並未受傷云云，另證人乙○○亦證稱：伊拿鋁
    棒毆擊被告係欲制止被告云云，然由證人甲○○及乙○○見
    被告已逃至一般公眾得自由出入且尚於營業時間內之超市門
    口後，竟毫不顧忌其2人以所持西瓜刀及鋁棒對被告之砍毆
    行為，有經在場民眾報警查緝追訴之可能，仍在該超市門口
    合力砍毆被告以觀，顯見其2人自後持器械追逐攻擊被告而
    無法自制。此外，觀諸上開翻拍照片編號1、2所示（見警卷
    第12頁），甲○○、乙○○2人係分持西瓜刀及鋁棒往被告
    之胸腹、頸、頭部方位砍毆，再由其2人蹲馬、拉弓之姿勢
    以觀，益徵其2人力道之猛，殺意之堅，就第三人之觀察，
    均足認其2人有意致被告於死，則身歷險境之被告居於人數
    及器械之劣勢，於其生命法益遭現時不法侵害之情狀下，僅
    得以水果刀防護身體，嗣於水果刀刺入甲○○頸部1刀後，
    見甲○○倒地不起後被告即停止反擊，亦據證人丙○○證述
    在卷（參見本院卷第56頁97年1月16日審判筆錄），而被告
    並隨即於掙脫乙○○之拉扯後逃離現場，足見被告遭甲○○
    、乙○○前後各持西瓜刀、鋁棒攻擊後，為避免遭受侵害而
    持水果刀刺向甲○○一刀，見甲○○倒地後，所受生命威脅
    解除後，旋即離去等情，堪認其採取之反擊手段，應屬適當
    且必要，揆諸前揭法條及判例意旨，應認被告基於防衛自己
    生命之防衛行為並未過當。
五、綜合上述，本件被告雖有殺人未遂之行為，惟其所為，係基
    於正當防衛所實施之相當且必要之行為，核已該當刑法第23
    條前段正當防衛之要件，應屬不罰之行為，依法應為被告無
    罪之諭知。
據上論斷，應依刑事訴訟法第301條第1項，判決如主文。
本案經檢察官賴淑萍到庭執行職務
中    華    民    國    97    年    1     月    30    日
                  刑事第四庭審判長法  官  謝佩玲
                                  法  官  陳嘉年
                                  法  官  辜漢忠
以上正本證明與原本無異。
如不服本判決應於收受本判決後10日內向本院提出上訴書狀，並
應敘述具體理由。若未敘述理由者，應於上訴期間屆滿後20日內
向本院補提理由書狀(均須按他造當事人之人數附繕本)。
                                  書記官  許麗汝
中    華    民    國    97    年    1     月    31    日


司法院資訊處製作；財團法人民間司法改革基金會備份。
